臺灣臺南地方法院民事判決
110年度訴字第1430號
原      告  簡國晉  

訴訟代理人  周美瑩律師
被      告  光宇應用材料股份有限公司

法定代理人  何英志  
訴訟代理人  楊斯惟律師
            賴柏宏律師
            王森榮律師
上  一  人                 
複  代理人  吳孟謙律師
上列當事人間請求清償借款事件，本院於民國111年4月25日言詞
辯論終結，判決如下：
    主  文
被告應給付原告新臺幣壹佰參拾萬元，及自民國一百一十年十月
月二十九日起至清償日止，按週年利率百分之五計算之利息。
訴訟費用由被告負擔。
本判決於原告以新臺幣肆拾參萬參仟參佰參拾參元為被告供擔保
後，得假執行。但被告如以新臺幣壹佰參拾萬元為原告預供擔保
，得免為假執行。　
    事實及理由
一、原告起訴主張：
  ㈠訴之聲明：
  ⒈被告應給付原告新臺幣（下同）130萬元，及自起訴狀繕本送
    達之翌日起至清償日止，按週年利率5％計算之利息。
  ⒉原告願供擔保，請准宣告假執行。 
  ㈡被告因資金需求而於民國107年10月4日向原告借款100萬元，
    原告於同日將該借款匯入被告之臺灣新光銀行大墩分行帳號
    0000000000000號帳戶。嗣被告於同年10月間在臺中市西屯
    區市○○○路000號9樓之1又向原告借款30萬元，原告以現金方
    式交付與被告之會計人員入帳。被告截至108年會計年度期
    間仍未清償上開借款。則原告自得行使民法第478條規定之
    消費借貸返還請求權，請求被告給付借款130萬元。又兩造
    間之消費借貸契約未定返還期限，原告爰以民事起訴狀繕本
    之送達作為催告被告返還借款之通知，並以民事起訴狀繕本
    送達之翌日作為遲延利息之起算日。
  ㈢被告援引之臺灣臺中地方檢察署（下稱臺中地檢署）檢察官1
    09年度偵字第18716、26068號起訴書記載之犯罪被害人為德
    堃科技有限公司（下稱德堃公司），且原告業經臺灣臺中地
    方法院（下稱臺中地院）110年度易字第1787號、臺灣高等
    法院臺中分院（下稱臺中高分院）111年度上易字第85號刑
    事判決認定其無罪。則被告對原告並無2742萬1,119元債權
    存在，自不生抵銷之問題。且上開起訴書及判決均未認定系
    爭合約為不實交易。被告辯稱系爭合約為虛偽交易，核屬變
    態事實，應由被告負舉證之責。
二、被告則以下列情詞資為抗辯：
  ㈠聲明：
  ⒈原告之訴駁回。
  ⒉如受不利判決，被告願供擔保，請准宣告免為假執行。 
  ㈡原告曾為被告之執行董事，訴外人林秉暉則係德堃公司之實
    際負責人，林秉暉於104年12月20日以德堃公司名義與被告
    簽訂委託製造合約書（下稱系爭合約），由被告提供原料，
    以每公斤650元之代價委託德堃公司代工矽微粉，自105年2
    月10日起至106年4月間，被告共匯款6145萬7,328元至德堃
    公司之臺灣新光銀行帳號0000000000000號帳戶（下稱Ａ帳戶
    )，而給付款項中之8％供德堃公司支付稅款，3％作為林秉暉
    之報酬，此部分款項由原告自Ａ帳戶提領後，交付現金給林
    秉暉，原告將Ａ帳戶内其餘被告支付之款項中之1480萬元轉
    帳至原告之臺灣新光銀行帳號0000000000000號帳戶（下稱Ｂ
    帳戶），另將1077萬7,400元轉帳至原告向訴外人洪麗煌借
    用之臺灣新光銀行帳號0000000000000號帳戶（下稱Ｃ帳戶）
    。德堃公司為林秉暉獨資設立之一人公司，資本總額僅50萬
    元，且以車床加工為業，未曾從事過矽微粉加工之相關工作
    ，亦無相關機器、設備，林秉暉亦無矽微粉加工之專業知識
    ，被告竟以每公斤高達650元之價格委託德堃公司代工矽微
    粉，且於105年2月起至106年4月間之短短1年2個月支付高達
    6145萬7,328元之代工費用給德堃公司，顯不合常理。
  ㈢且系爭合約係由原告與林秉暉議妥，以給付契約總金額11％（
    包含8％德堃公司應給付之稅款及3％佣金）予林秉暉之代價，
    由原告代表被告與德堃公司簽約，其餘89％之款項均由原告
    支配使用，故Ａ帳戶之存摺、印章均由原告保管、使用，原
    告再以現金支付稅款與佣金予林秉暉，故僅有8％稅款係德堃
    公司所有，3％為林秉暉個人之報酬，其餘89％之款項均由原
    告使用、支配，如被告確有委託德堃公司加工矽微粉，被告
    顯無為德堃公司支付德堃公司因此筆交易而需繳交之營業稅
    及營業所得稅之理，更無支付德堃公司高額代工費用情形下
    ，又將其中89％款項另轉回歸被告之執行董事即原告使用及
    支配之理。故原告代表被告與德堃公司簽訂之系爭合約，其
    矽粉代工交易根本不存在，僅係原告與林秉暉為共同詐欺、
    背信及侵占被告公司之款項所虛構之手段。
  ㈣基上，林秉暉侵占之金額為184萬3,719元（計算式：6145萬7
    ,328元×3％＝184萬3,719元），原告侵占之金額為2557萬7,40
    0元（計算式：1480萬元＋1077萬7,400元＝2557萬7,400元）
    ，上開犯罪所得合計雖為2742萬1,119元，然被告因原告上
    開共同不法行為而支付6145萬7,328元至德堃公司Ａ帳戶，故
    被告因此受有損害6145萬7,328元。
  ㈤臺中地院110年度易字第1787號、臺中高分院111年度上易字
    第85號刑事判決固判決原告、林秉暉無罪確定，但上開刑事
    判決就原告、林秉暉如何以虛偽之系爭代工合約共同詐欺或
    侵占加工款等情，於理由中論述甚詳，足認原告雖提起本件
    訴訟主張被告積欠其借款，但原告對被告既負有上開損害賠
    償債務或不當得利債務，經抵銷後，原告已無任何債權可資
    請求。
三、本院得心證之理由：
　㈠按稱消費借貸者，謂當事人一方移轉金錢或其他代替物之所
    有權於他方，而約定他方以種類、品質、數量相同之物返還
    之契約，民法第474條第1項定有明文。查被告於110年11月2
    9日言詞辯論期日不爭執原告對被告有130萬元之債權（本院
    卷第230頁），復有原告提出之新光銀行存入憑條、關係人
    交易詢證函在卷可參（臺中地院110年度訴字第1506號卷第1
    7-19頁），是此部分消費借貸之事實，堪以認定。
　㈡被告抗辯原告與德堃公司實際負責人林秉暉共謀，由原告代
    表被告與德堃公司簽訂不實之系爭代工合約，虛偽委由德堃
    公司代工矽微粉，被告信以為真共匯款6145萬7328元之加工
    款至德堃公司之Ａ帳戶，原告再將其中1480萬元轉帳至原告
    之Ｂ帳戶，1077萬7400元匯至向友人洪麗煌借用之Ｃ帳戶，共
    詐欺、侵占公司款項計有2557萬7,400元，故以之抵銷原告
    對被告之上開債權130萬元云云。惟查：
　⒈按當事人主張有利於己之事實者，就其事實有舉證之責任。
    二人互負債務，而其給付種類相同，並均屆清償期者，各得
    以其債務，與他方之債務，互為抵銷。但依債之性質不能抵
    銷或依當事人之特約不得抵銷者，不在此限，民事訴訟法第
    277條前段、民法第334條第1項分別定有明文。次按損害賠
    償之債，以有損害之發生及有責任原因之事實，並二者之間
    ，有相當因果關係為成立要件。故原告所主張損害賠償之債
    ，如不合於此項成立要件者，即難謂有損害賠償請求權存在
    （最高法院48年台上第481號民事判例）。被告抗辯原告與
    林秉暉共同侵占、詐欺被告之上開款項，自應負舉證之責。
　⒉查被告與德堃公司於104年12月20日曾簽立系爭合約，由被告
    委託德堃公司生產造造改質矽粉、晶鑽拋光粉，被告之負責
    人即董事長當時為李隆晉，原告則擔任被告之董事，德堃公
    司之負責人為林佩暄，系爭合約上係蓋有兩家公司及上開負
    責人之印章等情，有股份有限公司變更登記表、系爭合約在
    卷可參（本院卷第93-97、281-283頁）。又原告於臺中地檢
    署偵查中陳稱：李隆晉是擔任被告董事長，負責總體決策公
    司業務，我會按照李隆晉的請託協助尋找客戶與廠商。被告
    有出矽粉給德堃公司，委託德堃公司加工後再賣給被告，價
    格由公司跟林秉暉議價，加工有訂契約，相對人是公司對公
    司。德堃公司之存摺印章是我保管，但有經林秉暉同意。我
    有的用來支付我經營之惠輿公司積欠被告的貨款，因惠輿公
    司跟被告買輔料等語（本院卷第469-472頁）。林秉暉則於
    臺中地檢署偵查中證稱：原告在被告擔任執行董時，會把一
    些被告的矽粉代工給德堃公司承作，被告給的錢大於代工單
    價的金額，匯款到德堃公司帳戶，我拿到1％的工資，剩下的
    錢，有的原告就匯回給被告，有的做其他用途，所以帳戶就
    給原告保管。德堃公司接受被告委託進行矽粉加工，是由我
    跟被告簽約，但契約上的矽粉數量、價格由被告決定。德堃
    公司矽粉加工地點位在臺中市○○區○○路00號，是把矽粉拿去
    與液體化學藥品攪拌，之後蓋上蓋子送回被告，被告每次運
    送太空包的矽粉過來時，就會一併載送指定用量的化學藥品
    ，要攪拌的桶子、攪拌器是我自己做的，只有我一個人就可
    以完成，填充是則需要二個人。提示之太空包矽粉及桶裝矽
    粉照片就是被告運送至德堃公司的矽粉及加工後之成品。李
    隆晉是被告董事長，是原告介紹我認識等語（臺中地檢署10
    9年度他字第2330號卷第423-431頁）。
　⒊是系爭合約縱係當時擔任董事之原告所牽線而簽立，但被告
    簽立系爭合約需經公司人員審核、評估及董事會決議通過，
    始能簽立，並非原告可一手遮天，得私自決定與德堃公司簽
    約。況德堃公司確有加工矽粉再運回被告，並非無加工之實
    ，且林秉暉證稱係由被告自行決定價格及數量，故被告與德
    堃公司簽立系爭合約，究係公司內部管理、稽核制度有疏失
    ，亦或是被告主張之其受原告與林秉暉之詐欺始匯出加工款
    ，被告並未提出有利證據證明被告如何受其矇騙而信以為真
    而簽立系爭合約，難認其抗辯之原告詐欺行為屬實。又被告
    既依系爭合約匯出加工款至德堃公司帳戶，該款項即屬德堃
    公司所有，已非被告所有，而該帳戶存摺及印章係經德堃公
    司實際負責人林秉暉同意由原告持有並運用款項，亦與侵占
    被告之款項無涉。
　⒋次查，原告與林秉暉曾因涉嫌業務侵占德堃公司款項之案件
    ，經臺中檢察署檢察官以109年度偵字第18716、26068號提
    起公訴，嗣經臺中地院於110年11月18日以110年度易字第17
    87號判決無罪，檢察官提起上訴後，再經臺中高分院於111
    年4月7日以111年度上易字第85號駁回上訴確定在案，有上
    開起訴書及判決在卷可佐（臺中地院110年度訴字第1506號
    卷第29-35頁、本院卷第271-276、479-488頁）。被告固引
    用上開臺中高分院之刑事判決理由，抗辯被告匯款6145萬73
    28元之加工款至德堃公司之Ａ帳戶，原告再將其中1480萬元
    轉帳至原告之Ｂ帳戶，1077萬7400元匯至向友人洪麗煌借用
    之Ｃ帳戶，而德堃公司並無為被告加工矽微粉之能力及機器
    ，被告委託德堃公司以簡易之方式加工矽微粉，有違常理，
    故系爭合約可能係虛偽不實之加工合約云云。然該判決理由
    亦稱：「惟光宇公司與德堃公司簽訂不實之加工合約，目的
    究係幫助光宇公司逃漏稅捐，抑或被告簡國晉為牟取利益，
    而使光宇公司為不利益且不合營業常規之交易，而有背信（
    對光宇公司）之行為，甚或製造不實交易假象，再以增資之
    方式詐欺投資之股東，仍有待檢察官調查相關之金流關係釐
    清。」故被告亦有可能係透過系爭合約逃漏稅捐之受益者，
    是否係其所稱之遭原告詐欺之受害者，該判決並未逕自認定
    ，被告單憑該判決之理由論述，而無提出其他積極證據有佐
    ，尚難認定被告對原告有2557萬7,400元之侵權行為損害賠
    償請求權。
　⒌基上，被告抗辯原告詐欺、侵占其公司款項計有2557萬7,400
    元，故以之抵銷原告對被告之130萬元債權，尚屬無據。
四、綜上所述，原告依消費借貸法律關係，請求被告給付130萬
    元及自起訴狀繕本送達之翌日即110年10月29日（本院卷第3
    5頁）起至清償日止，按週年利率5％計算之利息，為有理由
    ，應予准許。　　
五、至兩造均陳明願供擔保，請求宣告假執行及免為假執行，經
    核均無不合，爰分別酌定如主文第3項所示之相當擔保金額
    ，併准許之。
六、訴訟費用負擔之依據：民事訴訟法第78條。
中　　華　　民　　國　　111 　年　　5 　　月　　16　　日
                  民事第一庭　法  官　陳尹捷
以上正本係照原本作成。
如不服本判決，應於判決送達後20日內，向本院提出上訴狀並表
明上訴理由，如於本判決宣示後送達前提起上訴者，應於判決送
達後20日內補提上訴理由書（須附繕本）。
如委任律師提起上訴者，應一併繳納上訴裁判費。  　　　　　
中　　華　　民　　國　　111 　年　　5 　　月　　16　　日
                              書記官　曾美滋